【裁判字號】    99,上訴,183
【裁判日期】    990421
【裁判案由】    侵占等
【裁判全文】
臺灣高等法院刑事判決                 99年度上訴字第183號
上  訴  人  臺灣板橋地方法院檢察署檢察官
上  訴  人
即  被  告  乙○○
上列上訴人等因被告侵占等案件，不服臺灣板橋地方法院九十八
年度訴字第三四四六號，中華民國九十八年十一月二十七日第一
審判決（起訴案號：臺灣板橋地方法院檢察署九十八年度偵字第
三四四六號），提起上訴，本院判決如下：
    主  文
原判決撤銷。
乙○○連續意圖為自己不法之所有，而侵占對於業務上所持之物
，處有期徒刑壹年，減為有期徒刑陸月；又行使變造私文書，足
以生損害於他人，處有期徒刑肆月；又意圖為自己不法之所有，
而侵占對於業務上所持之物，處有期徒刑參月；又意圖為自己不
法之所有，而侵占對於業務上所持之物，處有期徒刑肆月；又意
圖為自己不法之所有，而侵占對於業務上所持之物，處有期徒刑
伍月；又意圖為自己不法之所有，而侵占對於業務上所持之物，
處有期徒刑捌月；又行使偽造私文書，足以生損害於他人，處有
期徒刑參月。應執行有期徒刑貳年陸月。
    事  實
一、乙○○自民國七十八年十二月一日起，在設址於臺北縣永和
    市○○路一六０號九樓「國泰人壽保險股份有限公司展業雙
    和通訊處」（下稱「國泰人壽公司」）擔任營業專員，負責
    業務擴展及對「國泰人壽公司」之保險客戶招攬保險暨收費
    服務、各種保險金給付申請及款項之轉交、保單質押貸款之
    申請、利息之收取及償還款解繳予「國泰人壽公司」之服務
    ，而為從事業務之人，又「國泰人壽公司」於營業專員向保
    戶收取保險費時，會印製「國泰人壽公司」續期保費送金單
    （其上有「國泰人壽公司」印章及收費員須於其上簽章），
    而續期保費送金單分為二聯，一聯由「國泰人壽公司」存底
    ，另一聯交由保戶留存證明，故乙○○於向保戶收取保險費
    時，會交付「國泰人壽公司」續期保費送金單（保戶留存證
    明用）聯，用以表示「國泰人壽公司」已向保戶收取續期保
    費送金單上金額用意之私文書。詎乙○○因積欠卡債，竟萌
    生意圖為自己不法所有而基於業務侵占之概括犯意、行使變
    造續期保費送金單（保戶留存證明用）聯私文書及詐欺取財
    之犯意、業務侵占之犯意、行使偽造續期保費送金單（保戶
    留存證明用）聯私文書之犯意，而為下列之犯行：
（一）有關「國泰人壽公司」保戶黃烜（起訴書誤載為黃烜
      ，金額總計三十四萬四千四百十八元）部分：
  １、由於黃烜曾以編號0000000000號之保單，向
      「國泰人壽公司」款貸新臺幣（下同）四十三萬元，黃烜
      為返還借款，而於九十二年九月間，接續在其臺北縣中
      和市○○街五十五巷三十弄二十三號一樓住處內，開立總
      計票面金額三十三萬元之支票三張交付予乙○○以償還予
      「國泰人壽公司」，詎乙○○竟基於業務侵占之犯意，未
      將前揭款項解繳予「國泰人壽公司」，以變更持有為所有
      之意思將上開三十三萬元支票存入自己帳戶內提領，而將
      前揭基於業務上持有之款項三十三萬元予以侵占入己。
  ２、乙○○復於九十七年二月間，於前往臺北縣中和市○○街
      五十五巷三十弄二十三號一樓黃烜住處，向黃烜收取
      保險費之際，為掩飾其未將前揭三十三萬元繳解予「國泰
      人壽公司」之侵占犯行，除事先在「國泰人壽公司」所印
      製之「國泰人壽公司」續期保費送金單（保戶留存證明用
      ）聯總計編號一０─0000000─六號、編號一一─
      0000000─七號、編號一０─0000000─七
      號、編號０二─0000000─０號、編號０四─00
      00000─０號、編號０五─0000000─一號、
      編號０七─0000000─五號、編號０八─0000
      000─三號、編號一０─0000000─二號、編號
      一一─0000000─０號、編號０一─000000
      0─六號、編號０二─0000000─九號、編號０四
      ─0000000─七號、編號０五─0000000─
      四號、編號０七─0000000─二號、編號０八─0
      000000─四號、編號一０─0000000─三號
      、編號一一─0000000─六號等十八張「國泰人壽
      公司」續期保費送金單（保戶留存證明用）聯上有關「貴
      保戶保單質借款金額為四十三萬元」，塗改變造金額為十
      萬元外，另同時於編號一二─0000000─五號、編
      號０三─0000000─六號、編號０六─00000
      00─六號、編號０九─0000000─五號、編號一
      二─0000000─八號、編號０三─0000000
      ─七號、編號０六─0000000─三號、編號０九─
      0000000─九號、編號一二─0000000─０
      號等九張之「國泰人壽公司」續期保費送金單（保戶留存
      證明用）聯上，亦塗改有關「貴保戶保單質借款金額為四
      十三萬元」為十萬元，且於上開九張「國泰人壽公司」續
      期保費送金單（保戶留存證明用）聯各以手寫之方式加列
      利息金額一千六百零二元，而變造前揭總計二十七張「國
      泰人壽公司」續期保費送金單（保戶留存證明用）聯之私
      文書，並持前揭變造之「國泰人壽公司」續期保費送金單
      （保戶留存證明用）聯交付予保戶黃烜行使，而向保戶
      黃烜詐稱：因黃烜前揭編號0000000000號
      之保單，尚有自九十四年九月至九十四年十二月九次各一
      千六百零二元總計一萬四千四百十八元之利息尚未繳納（
      起訴書誤載為僅有一次一千六百零二元），須於收取保險
      費時一併收取，致黃烜因此陷於錯誤，除繳交保險費予
      乙○○外，另交付總計一萬四千四百十八元之款項予乙○
      ○，足以生損害於黃烜及「國泰人壽公司」對保單質借
      管理之正確性，乙○○即以此方式向黃烜總計詐得一萬
      四千四百十八元。
（二）有關「國泰人壽公司」保戶劉陳鏡部分（金額總計五十四
      萬九千三百八十元，檢察官於起訴書中犯罪事實欄雖就下
      列保單編號敘及，惟就係保單借款之返還或保險費之收取
      金額均有所誤載，另就犯罪時間亦有誤載，乃予更正如下
      ）：
  １、保戶劉陳鏡於九十三年間（起訴書誤載為九十六年間），
      以編號0000000000號保單向「國泰人壽公司」
      借款，為返還借款，劉陳鏡亦在九十三年間，在其臺北縣
      土城市○○路○段二四一號八樓住處，交付九萬五千元之
      款項予乙○○以返還予「國泰人壽公司」，詎乙○○竟基
      於業務侵占之犯意，未將前揭款項解繳予「國泰人壽公司
      」，以變更持有為所有之意思將上開九萬五千元予以侵占
      入己。
  ２、保戶劉陳鏡復於九十四年間（起訴書誤載為九十六年間）
      ，以編號0000000000號保單向「國泰人壽公司
      」借款，為返還借款，劉陳鏡亦在九十四年間，在其前揭
      臺北縣土城市○○路○段二四一號八樓住處，交付二十四
      萬五千元之款項予乙○○以返還予「國泰人壽公司」，詎
      乙○○復基於業務侵占之犯意，未將前揭款項解繳予「國
      泰人壽公司」，以變更持有為所有之意思將上開二十四萬
      五千元予以侵占入己。
  ３、保戶劉陳鏡另於九十五年間（起訴書誤載為九十六年間）
      ，以編號0000000000號保單向「國泰人壽公司
      」借款，為返還借款，劉陳鏡亦在九十五年六月三十日前
      之某日間，在其前揭臺北縣土城市○○路○段二四一號八
      樓住處，交付十萬元之款項予乙○○以返還予「國泰人壽
      公司」，詎乙○○再基於業務侵占之犯意，未將前揭款項
      解繳予「國泰人壽公司」，以變更持有為所有之意思將上
      開十萬元予以侵占入己。
  ４、乙○○於九十六年十一月間某日，前往劉陳鏡前揭臺北縣
      土城市○○路○段二四一號八樓住處，向劉陳鏡收取編號
      0000000000號保單之九十六年十一月份之續期
      保費一萬七千四百十二元後，乙○○即另行基於業務侵占
      之犯意，將前揭保費一萬七千四百十二元予以侵占入己而
      未繳回「國泰人壽公司」。
  ５、乙○○於九十七年五月間某日，前往劉陳鏡前揭臺北縣土
      城市○○路○段二四一號八樓住處，向劉陳鏡收取編號0
      000000000號保單之九十七年二月份、九十七年
      五月份之續期保費各一萬七千二百九十九元、一萬七千二
      百九十九元，總計三萬四千五百九十八元後，乙○○即另
      行基於業務侵占之犯意，將前揭保費三萬四千五百九十八
      元予以侵占入己而未繳回「國泰人壽公司」。
  ６、乙○○末於九十七年九月一日，前往劉陳鏡前揭臺北縣土
      城市○○路○段二四一號八樓住處，總計向劉陳鏡一次收
      取下列之續期保費：
  （１）向劉陳鏡收取編號0000000000號保單之九十
        七年八月份之續期保費一萬七千六百五十五元。
  （２）向劉陳鏡收取編號0000000000號保單之九十
        七年七月份之續期保費二千一百三十六元。
  （３）向劉陳鏡收取編號0000000000號保單之九十
        七年七月份之續期保費七千九百零二元。
  （４）向劉陳鏡收取編號0000000000號保單之九十
        七年七月份之續期保費五千六百六十三元。
  （５）向劉陳鏡收取編號0000000000號保單之九十
        七年七月份之續期保費四千一百一十三元。
  （６）向劉陳鏡收取編號0000000000號保單第一一
        七期之續期保費四千一百一十三元。
  （７）向劉陳鏡收取編號0000000000號保單第八八
        期之續期保費五千七百五十元。
  （８）向劉陳鏡收取編號0000000000號保單第一八
        四期之續期保費二千一百三十六元。
  （９）向劉陳鏡收取編號0000000000號保單第一一
        七期之續期保費七千九百零二元。
    乙○○總計一次收取九筆共五萬七千三百七十元後，即另行
    基於業務侵占之犯意，將前揭保費五萬七千三百七十元予以
    侵占入己而未繳回「國泰人壽公司」。
（三）有關「國泰人壽公司」保戶林蘇家卉部分（金額總計五十
      萬元）：
  １、林蘇家卉為繳納其編號0000000000號保單之保
      險費，而於九十六年八月十四日自其「中和南勢角郵局」
      帳號00000000000000號帳戶轉帳一百萬元
      至乙○○「永和郵局」帳號000000000000號
      帳戶內，詎乙○○竟基於業務侵占之犯意，於九十六年八
      月十四日前往設址於臺北縣永和市○○路一五四號、一五
      六號「永和福和郵局」提領後，竟基於侵占之犯意，將其
      中五十萬元以變易持有為所有之意思予以侵占入己，僅交
      回五十萬元予「國泰人壽公司」。
  ２、由於當時為向保戶林蘇家卉收取保險費，乙○○已事先向
      「國泰人壽公司」取得金額為一百萬元之「國泰人壽公司
      」續期保費送金單，然因乙○○僅繳交五十萬元給「國泰
      人壽公司」，乙○○遂將原先開立之金額一百萬元「國泰
      人壽公司」續期保費送金單返還予「國泰人壽公司」作廢
      ，另於九十六年八月二十八日要求「國泰人壽公司」各開
      立二張金額五十萬元之「國泰人壽公司」續期保費送金單
      （編號為ＦＮ00000000號、ＦＮ0000000
      0號），因乙○○已將其中五十萬元侵占，無法繳回予「
      國泰人壽公司」，且為向保戶林蘇家卉交代而須交付總計
      金額為一百萬元之「國泰人壽公司」續期保費送金單（保
      戶留存證明用）聯予保戶林蘇家卉，詎乙○○竟因此另行
      基於行使偽造「國泰人壽公司」續期保費送金單（保戶留
      存證明用）聯私文書之犯意，將「國泰人壽公司」所交付
      之編號ＦＮ00000000號「國泰人壽公司」續期保
      費送金單（保戶留存證明用）聯，於九十六年十月二十五
      日，在其臺北縣中和市○○街四十四巷二十九之四號住處
      內，以他人之影印機彩色影印後，再於彩色影印之編號Ｆ
      Ｎ00000000號「國泰人壽公司」續期保費送金單
      （保戶留存證明用）聯上收費員欄位下蓋章，而偽造該張
      金額五十萬元「國泰人壽公司」續期保費送金單（保戶留
      存證明用）聯，並將該張編號ＦＮ00000000號金
      額五十萬元之「國泰人壽公司」續期保費送金單原本繳回
      「國泰人壽公司」作廢，而將另一張編號ＦＮ00000
      000號金額五十萬元「國泰人壽公司」續期保費送金單
      （保戶留存證明用）聯，連同偽造之彩色影印編號ＦＮ0
      0000000號金額五十萬元「國泰人壽公司」續期保
      費送金單（保戶留存證明用）聯總計二張，一併送至臺北
      縣中和市○○街四十二巷四號三樓交予保戶林蘇家卉收執
      而行使，足以生損害於保戶林蘇家卉及「國泰人壽公司」
      對於保險費收取金額之正確性。
  嗣因「國泰人壽公司」向保戶黃烜、劉陳鏡、林蘇家卉清查
  後發覺上情，乃於九十八年二月十九日至地檢署向乙○○提出
  告訴。
二、案經被害人「國泰人壽公司」訴請臺灣板橋地方法院檢察署
    檢察官偵查後起訴。
    理  由
壹、證據能力部分：
一、被告乙○○於本院準備程序時及審理中之自白，有證據能力
    ：
    按被告之自白，非出於強暴、脅迫、利誘、詐欺、疲勞訊問
    、違法羈押或其他不正之方法，且與事實相符者，得為證據
    ，刑事訴訟法第一百五十六條第一項定有明文。查被告乙○
    ○於本院準備程序及審理中之自白，並非出於不正之方法，
    而為任意性之自由陳述，揆諸前揭說明，自有證據能力。
二、末按被告以外之人於審判外之言詞或書面陳述，除法律有規
    定者外，不得作為證據，刑事訴訟法第一百五十九條第一項
    定有明文；同法第一百五十九條之五規定被告以外之人，於
    審判外之陳述，雖不符前四條（指第一百五十九條之一至第
    一百五十九條之四）之規定，而經當事人於審判程序同意作
    為證據，法院審酌該言詞陳述或書面陳述作成時之情況，認
    為適當者亦得為證據。而所謂「審酌該陳述作成時之情況，
    認為適當」者，係指依各該審判外供述證據製作當時之過程
    、內容、功能等情況，是否具備合法可信之適當性保障，加
    以綜合判斷而言（詳最高法院九十四年度台上字第三二七七
    號判決意旨、第五八三０號判決意旨）。本判決下列除上述
    其他所引用之各該被告以外之人於審判外之陳述（含書面陳
    述），雖屬傳聞證據，惟當事人即被告乙○○於本院審判期
    日中均表示同意作為證據而不予爭執（詳本院九十九年四月
    七日審判筆錄第四頁至第九頁），本院審酌結果，認上開證
    據資料製作時之情況，尚無違法不當及證明力明顯過低之瑕
    疵，亦認為以之作為證據應屬適當。揆諸前開規定，爰依刑
    事訴訟法第一百五十九條之五規定，認前揭證據資料均有證
    據能力。
貳、認定事實所憑之依據及理由：
一、上揭有關事實欄一（一）保戶黃烜部分，業據被告乙○○
    於本院準備程序時（詳九十九年三月一日準備程序筆錄第三
    頁稱：「（問：黃垣的部分九十二年九月三十日他是以保
    單契約向國泰人壽借四十三萬元，黃垣是繳三十三萬元給
    妳要償還給公司？）是，他都是在他家開票交給我，好像分
    三次，時間差不多都是在九十二年九月左右。此部分三十三
    萬元，我沒有繳回公司，侵占入己。我沒有收據給黃垣。
    至於後面偽造的三張續期保費送金單是利息的部分，就是表
    一編號三的部分，利息是九十四年九月到九十四年十二月。
    我有向黃垣收這一萬四千四百十八元的錢，沒有繳回公司
    ，但是我是在九十七年二月才向他收取的，收利息的部分，
    我在收保費時，就直接寫在上面給他，也就是九十七年二月
    時，將此三張續期保費送金單交給他，是與保費一起收的。
    但是這三張我沒有偽造，就是原來公司續期保費送金單，直
    接在上面寫利息，然後再將續期保費送金單三張交給保戶，
    地點就是黃垣他家。」等語、九十九年三月十五日準備程
    序筆錄第二頁稱：「（問：表二黃烜的部分，你表示在他
    家開三次票給你，時間大約是在九十二年九月，你沒有繳回
    公司，將三十三萬元侵占，至於利息部分，就是表一編號三
    的部分，這是在九十七年二月才向他收的，你是在收保費的
    時候，直接寫在三張續期保費送金單給他，沒有另外偽造？
    ）是的。」等語）及本院審理中（詳本院九十九年四月七日
    審判筆錄第十頁稱：「我是國泰人壽營業專員，我所收的款
    項都要繳回公司，林蘇家卉、黃烜、劉陳鏡等人所繳納的
    保費，我沒有繳回公司，拿了部分使用，並且彩色影印續期
    保費送金單，過程是這樣沒有錯，我總共侵占款項一百三十
    九萬多元，金額我們已經有核對過，我也都已承認。」等語
    ）皆供承不諱，並有被告乙○○人事資料（詳他字第一四四
    二號卷第三頁）、被告乙○○與告訴人「國泰人壽公司」經
    對帳後所出具之被告乙○○侵害明細表（詳他字第一四四二
    號卷第四頁及第五五頁）、被害人黃烜所出具聲明書（有
    憑證）（詳他字第一四四二號卷九頁及第五六頁）、被告乙
    ○○所變造編號一０─0000000─六號、編號一一─
    0000000─七號、編號一０─0000000─七號
    、編號０二─0000000─０號、編號０四─0000
    000─０號、編號０五─0000000─一號、編號０
    七─0000000─五號、編號０八─0000000─
    三號、編號一０─0000000─二號、編號一一─00
    00000─０號、編號０一─0000000─六號、編
    號０二─0000000─九號、編號０四─000000
    0─七號、編號０五─0000000─四號、編號０七─
    0000000─二號、編號０八─0000000─四號
    、編號一０─0000000─三號、編號一一─0000
    000─六號、編號一二─0000000─五號、編號０
    三─0000000─六號、編號０六─0000000─
    六號、編號０九─0000000─五號、編號一二─00
    00000─八號、編號０三─0000000─七號、編
    號０六─0000000─三號、編號０九─000000
    0─九號、編號一二─0000000─０號等二十七張之
    「國泰人壽公司」續期保費送金單（保戶留存證明用）聯影
    本（詳他字第一四四二號卷第十頁至第十八頁）等附卷可稽
    ，足認被告乙○○前揭於本院任意性自白，核與事實相符，
    堪以採信。
二、上揭有關事實欄一（二）保戶劉陳鏡部分，亦據被告乙○○
    於本院準備程序時（詳本院九十九年三月十五日準備程序筆
    錄第二頁至第三頁稱：「（問：至於表一編號四到編號八劉
    陳鏡的部分，你有將這些續期保費收取，沒有繳回公司，你
    前次表示，原審判決表二、三是同一次，表一編號四到編號
    八的部分，你是分幾次向他收取？）被告答：編號四的部分
    有四筆，我是分三次，我是九十六年十一月收十一月的保費
    ，九十七年五月收二月與五月的保費，九十七年九月一日去
    收編號四的八月保費與表一的編號五、六、七、八及表二的
    二、三、四、六。告訴代理人答：表一編號四總共有四期，
    十一、十二、十三、十四期，九十六年十一月收十一期，九
    十七年五月收十二、十三期，九十七年九月一日收十四期，
    連同表一的五、六、七、八以及表二的二、三、四、六都是
    在九十七年九月一日收取。（問：前次告訴代理人表示，表
    二的一、五、七部分，分別是在九十三、九十四、九十五年
    ？）告訴代理人答：是的。被告答：是的，我是在九十三、
    九十四、九十五年向劉陳鏡收錢後，沒有繳回去。」等語）
    及本院審理中（詳本院九十九年四月七日審判筆錄第十頁稱
    ：「我是國泰人壽營業專員，我所收的款項都要繳回公司，
    林蘇家卉、黃烜、劉陳鏡等人所繳納的保費，我沒有繳回
    公司，拿了部分使用，並且彩色影印續期保費送金單，過程
    是這樣沒有錯，我總共侵占款項一百三十九萬多元，金額我
    們已經有核對過，我也都已承認。」等語）皆供承不諱，並
    有被告乙○○人事資料（詳他字第一四四二號卷第三頁）、
    被告乙○○與告訴人「國泰人壽公司」經對帳後所出具之被
    告乙○○侵害明細表（詳他字第一四四二號卷第四頁及第五
    五頁）、被告乙○○九十七年十月六日出具予被害人劉陳鏡
    之切結書（詳他字第一四四二號卷第四之一頁）、被害人劉
    陳鏡所出具聲明書（有憑證）（詳他字第一四四二號卷第十
    九頁提示並告以要旨）、被害人劉陳鏡為繳付前揭款項之「
    國泰人壽公司」自動墊繳保費清償證明（詳他字第一四四二
    號卷第二０頁至第二一頁、同卷第二八頁至第三三頁）、「
    國泰人壽公司」續期保費送金單（保戶留存證明用）聯（詳
    他字第一四四二號卷第二二頁至第二三頁）、被害人劉陳鏡
    所出具聲明書（無憑證）（詳他字第一四四二號卷第二四頁
    至第二五頁、同卷第六六頁至第六七頁）、被害人劉陳鏡所
    出具流用報告（詳他字第一四四二號卷第二六頁、第六八頁
    ）、被告乙○○計算手稿（詳他字第一四四二號卷第二七頁
    、第六九頁）等附卷可稽，足認被告乙○○前揭於本院任意
    性自白，核與事實相符，堪以採信。至就被告乙○○所犯如
    事實欄一（二）３中有關被害人劉陳鏡所繳交之十萬元之犯
    罪時間，由於被告乙○○及告訴代理人甲○○於本院準備程
    序中多次表示：經雙方多次對帳後，僅能確定係在九十五年
    間，無法確定究竟係在九十五年之何時等語（詳本院九十九
    年三月一日、三月八日及三月十五日準備程序筆錄），而刑
    法部分條文業經修正公布，並於九十五年七月一日施行，故
    被告乙○○犯行如係在九十五年六月三十日前，則得適用有
    關修正前刑法連續犯之規定，詳後述，以有利歸諸於被告之
    原則，應認被告乙○○該次犯罪行為，應在九十五年六月三
    十日前之某日。
三、上揭有關事實欄一（三）保戶林蘇家卉部分，亦據被告乙○
    ○於本院準備程序時（詳本院九十九年三月一日準備程序筆
    錄第二頁至第三頁稱：「（問：表一保戶林蘇家卉部分，她
    九十六年八月十四日從郵局轉帳一百萬元給妳，要繳交保單
    0000000000號契約的保險費，你將其中五十萬元
    侵占入己，然後又以彩色影印國泰人壽續期保費送金單，是
    否如此？）是，她匯入一百萬元到我郵局的帳戶，我直接從
    永和福和路的郵局提領五十萬元侵占。彩色影印國泰人壽續
    期保費送金單原來開單要繳回一百萬元給公司，後來我先繳
    五十萬元，我繳款給公司之後，我先跟公司開五十萬元，先
    繳五十萬元，另外五十萬元，我另開壹張五十萬的單據，後
    來沒有辦法繳回去，所以我就影印壹張給客戶，我是從泰和
    街五樓住處的印表機彩色影印壹張之後，正本交給公司作廢
    ，彩色影印那張再交給客戶，我有蓋章，意思就是說已經向
    客戶收這筆款項。」等語、本院九十九年三月十五日準備程
    序筆錄第二頁稱：「（問：表一編號一林蘇家卉的部分，是
    在九十六年八月十四日她匯入你的帳戶之後，你從永和郵局
    提領五十萬元侵占，只有繳五十萬元給公司，另開一張五十
    萬元的單據，你是在住處用彩色影印，蓋章之後交給林蘇家
    卉，再將正本交給公司作廢？）是的。」等語）及本院審理
    中（詳本院九十九年四月七日審判筆錄第十頁稱：「我是國
    泰人壽營業專員，我所收的款項都要繳回公司，林蘇家卉、
    黃烜、劉陳鏡等人所繳納的保費，我沒有繳回公司，拿了
    部分使用，並且彩色影印續期保費送金單，過程是這樣沒有
    錯，我總共侵占款項一百三十九萬多元，金額我們已經有核
    對過，我也都已承認。」等語）皆供承不諱，並有被告乙○
    ○人事資料（詳他字第一四四二號卷第三頁）、被告乙○○
    與告訴人「國泰人壽公司」經對帳後所出具之被告乙○○侵
    害明細表（詳他字第一四四二號卷第四頁及第五五頁）、被
    害人林蘇家卉出具之聲明書（有憑證）（詳他字第一四四二
    號卷第五頁）、被害人林蘇家卉九十六年八月十四日自其「
    中和南勢角郵局」帳號00000000000000號帳
    戶轉帳一百萬元至被告乙○○「永和郵局」帳號00000
    0000000號帳戶之存摺內頁影本（詳他字第一四四二
    號卷第六頁）、九十六年八月二十八日所開立編號ＦＮ00
    000000號金額五十萬元之「國泰人壽公司」續期保費
    送金單（保戶留存證明用）聯、被告乙○○九十六年十月二
    十五日彩色彩印交付予被害人林蘇家卉之偽造編號ＦＮ00
    000000號「國泰人壽公司」續期保費送金單（保戶留
    存證明用）聯（詳他字第一四四二號卷第七頁至第八頁）等
    附卷可參，足認被告乙○○前揭於本院任意性自白，核與事
    實相符，堪以採信。
四、此外，復有「國泰人壽公司」工作規則（詳他字第一四四二
    號卷第四二頁）、續期保費事務處理規則節本（詳他字第一
    四四二號卷第四三頁至第四四頁）、展業單位外勤人員出勤
    管理辦法（詳他字第一四四二號卷第四五頁至第四九頁）等
    附卷可稽，縱上所述，被告乙○○所犯上開事實欄一（一）
    、（二）、（三）各次犯行均堪以認定，應予依法論科。
參、論罪部分及原審判決撤銷之理由：
一、查被告乙○○就事實欄一（一）１之犯行、事實欄一（二）
    １、２、３之犯行行為後，刑法部分條文業經修正公布，並
    於九十五年七月一日施行。刑法第二條第一項之規定，係規
    範行為後法律變更所生新舊法律比較適用之準據法。所謂行
    為後法律有變更者，包括構成要件之變更而有擴張或限縮，
    或法定刑度之變更。行為後法律有無變更，端視所適用處罰
    之成罪或科刑條件之實質內容，修正前後法律所定要件有無
    不同而斷。新舊法條文之內容有所修正，除其修正係無關乎
    要件內容之不同或處罰之輕重，而僅為文字、文義之修正或
    原有實務見解、法理之明文化，或僅條次之移列等無關有利
    或不利於行為人，非屬該條所指之法律有變更者，可毋庸依
    該規定為新舊法之比較，而應依一般法律適用原則，適用裁
    判時法（詳九十五年十一月七日最高法院九十五年度第二十
    一次刑事庭會議決議參照）外，即應適用刑法第二條第一項
    之規定，為「從舊從輕」之比較。而比較時，應就罪刑有關
    之事項，如共犯、未遂犯、想像競合犯、牽連犯、連續犯、
    結合犯，以及累犯加重、自首減輕及其他法定加減原因（如
    身分加減）與加減例等一切情形，綜合全部罪刑之結果而為
    比較，予以整體適用（九十五年五月二十三日最高法院九十
    五年度第八次刑事庭會議決議參照）。乃因各該規定皆涉及
    犯罪之態樣、階段、罪數、法定刑得或應否加、減暨加減之
    幅度，影響及法定刑或處斷刑之範圍，各該罪刑規定須經綜
    合考量整體適用後，方能據以限定法定刑或處斷刑之範圍，
    於該範圍內為一定刑之宣告。是宣告刑雖屬單一之結論，實
    係經綜合考量整體適用各相關罪刑規定之所得。宣告刑所據
    以決定之各相關罪刑規定，具有適用上之「依附及相互關聯
    」之特性，自須同其新舊法之適用。而「法律有變更」為因
    ，再經適用準據法相互比較新舊法之規定，始有「對被告有
    利或不利」之結果，兩者互為因果，不難分辨，亦不容混淆
    （詳最高法院九十六年度台上字第三七七三號判決意旨參照
    ）。經查：
（一）按刑法第三百三百三十九條第一項之詐欺取財罪、第三百
      三十六條第二項之業務侵占罪，法定刑分別為「五年以下
      有期徒刑、拘役或科或併科一千元以下罰金。」、「六個
      月以上五年以下有期徒刑，得併科三千元以下罰金。」。
      罰金刑部分，依被告乙○○前揭行為時之刑罰法律，即罰
      金罰鍰提高標準條例第一條前段、修正前刑法第三十三條
      第五款（規定罰金為一元以上），並依現行法規所定貨幣
      單位折算新臺幣條例第二條規定計、折算結果，關於法定
      罰金刑最低度部分，由修正前刑法第三十三條第五款規定
      為銀元一元以上，依被告乙○○行為時罰金罰鍰提高標準
      條例第一條前段提高十倍為銀元十元（折算為新臺幣三十
      元）以上。惟依被告乙○○行為後修正增訂刑法施行法第
      一條之一：「中華民國九十四年一月七日刑法修正施行後
      ，刑法分則編所定罰金之貨幣單位為新臺幣。九十四年一
      月七日刑法修正時，刑法分則編未修正之條文定有罰金者
      ，自九十四年一月七日刑法修正施行  後，就其所定數額
      提高為三十倍。但七十二年六月二十六日至九十四年一月
      七日新增或修正之條文，就其所定數額提高為三倍」，及
      刑法第三十三條第五款將罰金刑修正為：「新臺幣一千元
      以上，以百元計算之」等規定，上開詐欺取財及業務侵占
      罪處罰條文之法定罰金刑最低額已提高為新臺幣一千元以
      上。經比較新舊法結果，認應適用較有利於被告乙○○之
      舊法即修正前刑法第三十三條第五款規定。
（二）刑法第五十六條連續犯之規定業經刪除，被告乙○○就事
      實欄一（一）１之犯行、事實欄一（二）１、２、３之犯
      行等數犯罪行為，於新法施行後，應予分論併罰。此刪除
      雖非犯罪構成要件之變更，但顯已影響行為人刑罰之法律
      效果，自屬法律有變更，依刑法第二條第一項規定，比較
      新、舊法結果，仍應適用較有利於被告乙○○之行為時法
      律即舊法論以連續犯。
（三）刑法第五十一條部分：按刑法第二條第一項規定：「行為
      後法律有變更者，適用行為時之法律。但行為後之法律有
      利於行為人者，適用最有利於行為人之法律」。依刑法第
      五十一條定應執行刑時，「裁判確定前犯數罪，其中一罪
      在新法施行前者，亦同（即亦應為新舊法比較）。」，最
      高法院民國九十五年五月二十三日第八次刑事庭會議決議
      可資參照。查被告乙○○就事實欄一（一）１、事實欄一
      （二）１、２、３之犯行，係於九十五年七月一日之前犯
      之，且係於新法施行後裁判，故就定其應執行刑時，自應
      比較新舊法，而刑法第五十一條業於九十四年一月七日修
      正公布，並於九十五年七月一日施行。修正前刑法第五十
      一條規定：「數罪併罰，分別宣告其罪之刑，依左列各款
      定其應執行者：」其中第五款規定：「宣告多數有期徒刑
      者，於各刑中之最長期以上，各刑合併之刑期以下，定其
      刑期。但不得逾二十年。」，修正後刑法第五十一條第五
      款規定：「宣告多數有期徒刑者，於各刑中之最長期以上
      ，各刑合併之刑期以下，定其刑期。但不得逾三十年」，
      比較結果，修正後刑法並非較有利於行為人，依刑法第二
      條第一項前段之規定，仍應依修正前刑法第五十一條第五
      款，定其應執行之刑。
（四）至刑法施行法第一條之一施行後，罰金刑貨幣單位雖有「
      銀元」、「新臺幣」之差異，惟適用結果之罰金額度則無
      二致，就罰金法定刑提高之「刑罰權規範內容」並無利或
      不利變更，自不生新舊法之比較問題，應適用具特別法及
      準據法之刑法施行法第一條之一規定（詳臺灣高等法院暨
      所屬法院九十五年度法律座談會刑事類提案第十六號參照
      ）。
  綜合上述各條文修正前、後之比較，揆諸前揭最高法院決議所
  揭示之罪刑綜合比較原則，依刑法第二條第一項前段之規定，
  就被告乙○○所犯事實欄一（一）１之犯行、事實欄一（二）
  １、２、３之犯行，應整體適用行為時即修正前之規定。
二、核被告乙○○就事實欄一（一）１之犯行所為，係犯刑法第
    三百三十六條第二項之業務侵占罪、事實欄一（一）２之犯
    分所為，則係犯刑法第二百十六條、第二百十條之行使變造
    私文書罪及同法第三百三十九條第一項之詐欺取財罪；就事
    實欄一（二）１、２、３、４、５、６各次犯行所為，均係
    犯刑法第三百三十六條第二項之業務侵占罪；就事實欄一（
    三）１之犯行所為，係犯刑法第三百三十六條第二項之業務
    侵占罪、就事實欄一（三）２之犯行所為，則係犯刑法第二
    百十六條、第二百十條之行使偽造私文書罪，檢察官起訴意
    旨雖就被告乙○○所犯事實欄一（一）２有關刑法第二百十
    六條、第二百十條行使變造「國泰人壽公司」續期保費送金
    單（保戶留存證明用）聯私文書部分，認係犯同條項之行使
    偽造私文書罪，惟按「刑法上所謂變造文書，指無制作權者
    ，就他人所制作之真正文書，加以改造而變更其內容之謂，
    若將有制作權者簽名蓋章之空白文書，移作別用，則其始本
    無文書之內容存在，即非就其真實內容加以變更，自屬文書
    之偽造行為，不得以變造論。」（詳最高法院二十八年上字
    第二二七八號判例意旨），查被告乙○○係在「國泰人壽公
    司」續期保費送金單（保戶留存證明用）聯上變造其中內容
    ，依前揭判例說明，應成立行使變造私文書罪而非行使偽造
    私文書罪，是起訴意旨容有誤會，然因行使變造私文書罪與
    行使偽造私文書罪，二者係屬同條項，而無變更起訴之問題
    。又被告乙○○於事實欄一（一）２變造前揭私文書後復持
    以行使、於事實欄一（三）２偽造前揭私文書後復持以行使
    ，其變造、偽造之低度行為，已為行使變造私文書、行使偽
    造私文書之高度行為所吸收，各僅論以高度之行使變造私文
    書罪、行使偽造私文書罪。又按刑法上偽造文書罪章為侵害
    社會法益之罪，其所保護之被害客體為社會公共信用之法益
    ，而非個人之法益，故應以其被偽造之文書種類之個數為計
    算罪數之標準，而非以被害人之人數為標準；刑法第二百十
    條偽造私文書罪所謂「足以生損害於公眾或他人」，僅為該
    罪構成要件之一，非謂應以足生損害人數之多寡資為認定罪
    數之依據，最高法院八十四年度台上字第六六九號判決意旨
    可參；又同時偽造同一被害人之多件同類文書或同一被害人
    之多張支票時，其被害法益仍僅一個，不能以其偽造之文書
    件數或支票張數，計算其法益，此與同時偽造不同被害人之
    文書或支票時，因有侵害數個人法益，係一行為觸犯數罪名
    者迥異，最高法院七十三年台上字第三六二九號判例意旨亦
    可參酌。查被告乙○○於事實欄一（一）２所示之時間，同
    時變造二十七張「國泰人壽公司」續期保費送金單（保戶留
    存證明用）聯，並持以向被害人黃烜行使，惟其所變造之
    文書，均係由同一被害人「國泰人壽公司」所出具之私文書
    ，揆諸前揭說明，因偽造文書之法益數係以被偽造文書之個
    數計算其法益數，但如變造係同一被害人之多件同類文書時
    ，因被害法益仍僅一個，不能以變造文書之件數計算其法益
    數，自無想像競合之問題，一併敘明，另檢察官雖僅於犯罪
    事實欄就編號一０─0000000─三號、編號一一─0
    000000─六號、編號一二─0000000─０號「
    國泰人壽公司」續期保費送金單（保戶留存證明用）聯三張
    部分（即他字第一四四二號卷第十八頁所示三張）起訴，暨
    就被告乙○○所詐得之利息部分金額部分認僅有一千六百零
    二元，惟其餘二十四張變造如事實欄一（一）２所示「國泰
    人壽公司」續期保費送金單（保戶留存證明用）聯因係與前
    揭三張業經起訴之「國泰人壽公司」續期保費送金單（保戶
    留存證明用）聯同時變造後，復一併向被害人黃烜行使，
    及本件應係一次向被害人黃烜收取九次一千六百零二元之
    利息總計一萬四千四百十八元，是其餘二十四張行使變造「
    國泰人壽公司」續期保費送金單（保戶留存證明用）聯部分
    及八次一千六百零二元之利息部分，因與業經起訴之部分有
    實質上一罪之關係，本院自應併予審究。又被告乙○○所犯
    事實欄一（一）１之犯行、事實欄一（二）１、２、３之犯
    行，時間緊接，所犯構成要件各相同之罪，顯各係基於概括
    犯意反覆為之，應依修正前刑法第五十六條連續犯之規定，
    論以一罪，並依法加重其刑。又被告乙○○於事實欄一（一
    ）２之時間，於交付其所變造之「國泰人壽公司」續期保費
    送金單（保戶留存證明用）聯予被害人黃烜之同時，詐得
    其所佯稱之利息一萬四千四百十八元，是被告乙○○所犯事
    實欄一（一）２之刑法第二百十六條、第二百十條行使變造
    私文書罪及同法第三百三十九條第一項詐欺取財罪，顯係以
    一行為觸犯二罪名，而為想像競合犯，應從一重之行使變造
    私文書處斷。再被告乙○○所犯事實欄一（一）１、事實欄
    一（二）１、２、３之連續業務侵占犯行、事實欄一（一）
    ２之行使變造私文書犯行、事實欄一（二）４之業務侵占犯
    行、事實欄一（二）５之業務侵占犯行、事實欄一（二）６
    之業務侵占犯行及被告乙○○所犯事實欄一（三）１之業務
    侵占犯行、事實欄一（三）２之行使偽造私文書犯行，犯意
    各別，行為互殊，應予分論併罰（因被告乙○○所犯事實欄
    一（三）１所示之業務侵占犯行，係在九十六年八月十四日
    ，與其另外所犯事實欄一（三）２所示之行使偽造私文書之
    犯行，則係在九十六年十月二十五日，依被告乙○○前揭在
    本院九十九年三月一日準備程序中所述，復係於侵占後，另
    向「國泰人壽公司」要求開立編號ＦＮ00000000號
    及編號ＦＮ00000000號「國泰人壽公司」續期保費
    送金單（保戶留存證明用）聯，再將其中之編號ＦＮ000
    00000號「國泰人壽公司」續期保費送金單（保戶留存
    證明用）聯予以彩色影印等情，足認被告乙○○所犯上開事
    實欄一（三）１所示之業務侵占犯行、事實欄一（三）２所
    示之行使偽造私文書之犯行，犯意各別，行為互殊，應予分
    論併罰）。
四、原審調查後，認被告乙○○事證明確，予以論罪科刑固非無
    見：惟：（一）原判決誤認事實欄一（三）１被告乙○○向
    被害人林蘇家卉收取保險費後予以侵占之行為，係為背信行
    為，顯與事實及法律評價不符；（二）原判決誤認事實欄一
    （一）２之行為，係為行使偽造文書之行為，然此部分係為
    行使變造私文書之行為，且檢察官僅就實質上一罪之部分起
    訴，效力應及於其他部分，原審竟未調查，且原判決於理由
    欄貳不另為無罪之諭知部分，虛偽記載被告乙○○辯稱：伊
    事後有將上開收取之一千六百零二元交予「國泰人壽公司」
    ，顯與卷內資料不符，並認該部分不成立詐欺取財罪嫌云云
    ，均有未洽；（三）有關事實欄一（二）被害人劉陳鏡之部
    分，起訴之犯罪時間顯與卷內資料不符，原審未詳予調查，
    此與被告乙○○所犯罪數有關，竟予論罪，其中原審論罪之
    附表編號二、三，被告乙○○係同一次向被害人劉陳鏡收取
    ，亦即事實欄一（二）６之犯行，原審竟論以數罪，被告乙
    ○○上訴意旨以其因八十六年間投資血本無歸而導致積欠卡
    債四百多萬元，實係不得已始犯下上述犯行，且其已經完全
    坦承不諱，請求從輕量云云，雖無理由，惟檢察官上訴意旨
    以被告乙○○於事實欄一（一）２所示向被害人黃烜所詐
    得之利息金額應為九次總計一萬四千四百十八元，及原審就
    檢察官已經起訴之部分，金額未予詳查，就已為起訴效力所
    及之部分，未予審究等各節，則為有理由，且原判決既有如
    前之瑕疵，自應由本院將原判決予以撤銷改判。爰審酌被告
    乙○○之素行狀況、其犯罪之動機係因積欠卡債，及其各次
    犯罪手段、侵占之期間、各次金額、對於被害人造成之損害
    ，惟犯罪後已完全坦承不諱，然尚未與告訴人「國泰人壽公
    司」達成和解，告訴人「國泰人壽公司」之代理人復於本院
    審理時表示不同意給予被告緩刑等一切情狀，就被告乙○○
    所示各次犯行，各改量處如主文第二項所示之有期徒刑。又
    被告乙○○所犯事實欄一（一）１、事實欄一（二）１、２
    、３之連續業務侵占犯行，因其犯罪時間係於九十六年四月
    二十四日以前，合於中華民國九十六年罪犯減刑條例所定之
    減刑條件，依該條例第二條第一項第三款規定，減其宣告刑
    二分之一後，再就被告乙○○所犯各次犯行，依修正前刑法
    第五十一條第五款之規定，定其應執行刑。末查被告乙○○
    所變造如事實欄一（一）２所示二十四張「國泰人壽公司」
    續期保費送金單（保戶留存證明用）聯，及偽造如事實欄一
    （三）２所示「國泰人壽公司」續期保費送金單（保戶留存
    證明用）聯，均已分別交付予被害人黃烜及被害人林蘇家
    卉收執，而非被告乙○○所有，另偽造如事實欄一（三）２
    所示「國泰人壽公司」續期保費送金單（保戶留存證明用）
    聯上「國泰人壽公司」之印文，係屬「國泰人壽公司」真正
    之印文，而非偽造之印文，均無法依刑法第三十八條第一項
    第二款或同法第二百十九條之規定，予以宣告沒收，一併敘
    明。
據上論斷，應依刑事訴訟法第三百六十九條第一項前段、第三百
六十四條、第二百九十九條第一項前段，刑法第二條第一項前段
、第五十五條、第二百十六條、第二百十條、第三百三十五條第
二項、第三百三十九條第一項，修正前刑法第五十六條、第五十
一條第五款，中華民國九十六年罪犯減刑條例第二條第一項第三
款、第七條，刑法施行法第一條之一第一項、第二項前段，判決
如主文。
本案經檢察官吳春麗到庭執行職務。
中    華    民    國    99    年    4     月    21    日
                  刑事第十八庭審判長法  官  吳鴻章
                                    法  官  周政達
                                    法  官  曾淑華
以上正本證明與原本無異。
本件有關業務侵占犯行部分不得上訴。
有關行使變造私文書、行使偽造私文書犯行部分，如不服本判決
，應於收受送達後10日內向本院提出上訴書狀，其未敘述上訴之
理由者並得於提起上訴後10日內向本院補提理由書（均須按他造
當事人之人數附繕本）「切勿逕送上級法院」。
                                    書記官  王增華
中    華    民    國    99    年    4     月    21    日
附錄本案論罪法條：
刑法第210條
偽造、變造私文書，足以生損害於公眾或他人者，處五年以下有
期徒刑。
刑法第216條
行使第二百十條至第二百十五條之文書者，依偽造、變造文書或
登載不實事項或使登載不實事項之規定處斷。
第336條
對於公務上或因公益所持有之物，犯前條第一項之罪者，處一年
以上七年以下有期徒刑，得併科五千元以下罰金。
對於業務上所持有之物，犯前條第一項之罪者，處六月以上五年
以下有期徒刑，得併科三千元以下罰金。
前二項之未遂犯罰之。
第339條
意圖為自己或第三人不法之所有，以詐術使人將本人或第三人之
物交付者，處五年以下有期徒刑、拘役或科或併科一千元以下罰
金。
以前項方法得財產上不法之利益或使第三人得之者，亦同。
前二項之未遂犯罰之。

司法院資訊處製作；財團法人民間司法改革基金會備份。
